臺灣高等法院臺中分院刑事判決　　　 　　　 民國九十年度重上更(三)字第一八三號
　　上　訴　人　臺灣南投地方法院檢察署檢察官
　　被　　　告　丙○○
　　選任辯護人　曾慶崇
右上訴人因被告業務過失致死等案件，不服臺灣南投地方法院中華民國八十五年六月
二十九日第一審判決（民國八十四年度訴字第二九一號，起訴案號：臺灣南投地方法
院檢察署民國八十三年度偵字第一一一九號），提起上訴，經判決後由最高法院第三
次發回更審，本院判決如左：
    主      文
原判決關於業務過失致人於死部份撤銷。
丙○○從事業務之人，因業務上之過失致人於死，處有期徒刑拾月。
　　事      實
一、丙○○係以設於南投縣國姓鄉北山村種瓜巷六號前東方約二百公尺處寮，四周
    有鐵皮牆壁，其上有鐵皮屋頂，足可遮風避雨之建築物，充作爆竹導火索製造工
    廠之負責人，為從事一定業務之人，該工作場所由黃桂香於民國（下同）八十三
    年七月間代丙○○出面向吳順妹承租，丙○○應注意、能注意對於防止爆炸性、
    發火性等物質引起之危害，依勞工安全衛生法第五條之規定，應有符合標準之必
    要安全衛生設備，竟未經主管單位檢查合格，復疏未注意為此項設備，即令其所
    僱用之勞工黃桂香、林興旺及蕭弘佑作業，而於同年八月十九日十九時五分許，
    因黃桂香切割爆引線摩擦生熱引爆爆引線，該工廠係屬爆炸性、發火性之物質之
    製造，丙○○設置該具危險性之工作場所，未為防止上開物質所引起危害之必要
    設備，致瞬間燃燒，將黃桂香、蕭弘佑及林興旺灼燒成傷（林興旺傷害部分未據
    告訴）。其中蕭弘佑因燒傷引發敗血症，於同年八月二十九日死亡；黃桂香於八
    十三年九月十三日，因全身百分之八十五受有二－三度燒傷而死亡。該現有人所
    在之建築物雞寮經引爆燃燒，支柱木條已燬，四周鐵皮亦被震開，達不能使用之
    程度。
二、案經南投縣警察局埔里分局報請台灣南投地方法院檢察署檢察官偵查起訴。
　　理      由
一、訊之被告否認有前開犯行，辯稱：伊不是該爆竹導火線製造工廠之負責人，該工
    廠之負責人為黃桂香，伊曾賣爆竹導火線之製造機器予黃桂香，並向黃桂香購買
    爆竹導火線之製成品而已，且黃桂香在臺灣銀行臺中分行所設立之第00000
    0000000號帳號之金錢出入，均與伊無關云云。經查：
　　(一)、前揭工作場所，並未設置防止爆炸性、發火性等物質引起危害之符合標準之
        必要安全衛生設備，而本件起火原因研判係黃桂香切割爆引線磨擦生熱引爆
        爆引線致瞬間燃燒，有南投縣警察局火災調查報告書、火災觀察紀錄、現場
        勘查圖及現瑒照片等在卷可稽。被害人蕭弘佑因燒傷引發敗血症，於八十三
        年八月二十九日死亡；黃桂香於八十三年九月十三日，因全身百分之八十五
        受有二至三度燒傷而死亡，亦經檢察官督同法醫師相驗屬實，製有驗斷書、
        相驗屍體證明書及勘驗筆錄在卷可按。
　　(二)、證人林興旺、戊○○於警訊、偵查及本院前審皆證稱：該爆引線製造廠之老
        闆是被告等語，林興旺供稱：是老闆被告叫黃桂香找工人，伊與黃桂香曾共
        過同事，介紹伊去那邊工作，原料是被告夫婦來工寮時載來的，成品也是被
        告夫婦駕廂型車帶回去的。起火點在切引線的地方，發生原因是黃桂香正在
        用美工刀切爆引燃的，被告至工寮也一起從事製造爆引線之工作，幫忙切爆
        引線，他太太幫忙搬捆引線之木架等情甚詳（見第一一一九號偵查卷第十五
    、六頁；原審卷第二十頁、第三十六頁、第六十三頁；本院上更一卷第一○
        九頁）；戊○○供稱：七十八年間亦曾受僱於被告在離事故現場約三百公尺
        處製造連珠炮，也是被告提供火藥、爆竹管、爆引線、橡皮筋及紙標等原料
        等語。又證人即榮民總醫院台中分院負責看護黃桂香之護士乙○○於警訊中
        證稱：「八十三年九月二日十四時卅分伊受戊○○之託將字條帶入病房內，
        拿給黃桂香看，當時黃桂香能說話，但不清晰，要拿筆給黃桂香寫，由於雙
        手均燙傷嚴重，無法書寫，所以伊就用問答方式依字條內容問黃桂香，黃女
        則以搖頭及點頭，當時戊○○以對講機（由外擴音至房內）提示黃桂香之老
        闆是不是丙○○，當時黃桂香則點頭示意。戊○○在外請託伊就代其寫上字
        條上『梅山丙○○』及『是丙○○叫我租的』字樣後，我就把字條還給戊○
        ○」等語綦詳（見第一一一九號偵查卷第三十二頁），嗣於偵查中及本院審
        理時亦為相同之供述（見同偵查卷第四十一頁、更(三)卷第八十頁至第八十三
        頁）復有字條樣二張在卷可證（見第一一一九號偵查卷第二十頁），可證被
        告確係該爆竹製造廠之雇主無訛。證人林興旺於丙○○違反社會秩序維護法
        一案原審簡易庭八十三年九月二十六日訊問時雖證稱：「我是受黃女僱用．
        ．．」云云，但亦稱：黃女經濟並不寬裕，曾向伊借款，她應無資力開這家
        工廠，又於問及何以於警訊時稱丙○○是實際負責人時陳稱：「是黃女（指
        黃桂香）告訴我的，且李某及其太太常於下午到工廠去，我去工作十餘天，
        李某有說這工作性質危險，要特別注意，李某亦常載整箱成品離去．．．」
        等語（見原審八十三年度埔秩字第九號丙○○違反社會秩序維護法案卷），
        於原審更稱：「我是出事前十幾天才到工廠幫忙的，如果丙○○到工廠時黃
        桂香說老板來了，丙○○來了好幾次並技術指導我們及載原料來（原審卷第
        二十頁反面）。足見其前後指述被告為前開爆引線製造廠之負責人並無岐異
        。
　　(三)、被告供認有一姓李之人打電話跟他說黃桂香出了事，要伊前往埔里基督教醫
        院，至埔里途中又接到行動電話說已轉送台中榮總，伊未前往埔里基督教醫
        院，伊載黃桂香之女兒到榮總醫院，有拿六萬五千元（新台幣，下同）給他
        女兒等情。雖被告辯稱：六萬五千元係借給黃桂香之女兒云云，然而證人戊
        ○○於警訊中陳稱：「我問我女兒蕭晨涵，該筆款項共六萬五千元是被告主
        動拿給我女兒，我女兒年紀尚小，不可能向被告借錢」等語（見警局卷第十
        四頁），核與證人蕭晨涵於本院前審所證稱：事發當時，伊人在臺中市○○
        ○街的一家補習班，伊回到繼光街時大門打開著，被告在伊家，說伊母親受
        傷，並在車上拿六萬元給伊叫伊到醫院辦手續，沒有說係要借錢等語（見上
        更一號卷第十九頁）之情節相符合。且證人即林興旺之弟林資昌於警訊證稱
        ：伊於榮總醫院問黃桂香等三人所說，才知該爆引線製造廠之幕後負責人是
        被告，在該醫院服務台並看見被告拿錢約六萬元左右，付埔里基督教醫院醫
        藥給救護車司機，黃桂香之女兒並無向被告借錢，救護車司機說是黃桂香叫
        伊打電話給被告前來付錢等語（見警局卷第十頁反面－第十一頁），其於偵
        查中亦證稱：林興旺在急診時有告訴伊是李某（指被告）僱佣的，伊並親耳
        聽到黃桂香告訴伊是丙○○，而且在醫院，李某有還伊先墊付的錢，在榮總
        都是李某在處理等語（見第一一一九號偵查卷第三十六頁）。是依證人戊○
        ○、林資昌、蕭晨涵之上述證詞，該款並非蕭晨涵向被告借用，且蕭晨涵其
        時係年僅十四歲之學生（六十九年五月四日生），有戶籍謄本附偵查卷可稽
        ，應不可能向被告借用如此鉅額之金錢。苟如被告所說其僅向黃桂香購買爆
        引線，而非該爆引線製造廠之實際負責人，又何以事故發生後即由其出面處
        理善後，並付錢，益證被告即係被害勞工之雇主。
　　(四)、證人即前揭爆引製造廠之屋主吳順妹於偵審中雖證稱：是黃桂香向其洽租房
        子，被告沒有去，黃桂香有改增建該雞寮；嗣後黃桂香和被告於下大雨時有
        到伊家，兩人都說河水很大，叫伊母子到河裡搬石頭等語，惟亦稱不到一個
        月就出事，尚未付過錢，黃女說是要做棉紗，進進出出的人很多，伊亦未到
        過現場看過，也不知誰是老闆等語（見原審卷第二十頁；本院上更一卷第一
        ○九頁），惟據上開說明，該製造廠之實際負責人應係被告，是不能因黃桂
        香出面承租廠地即認黃女為該爆引線製造廠之負責人，衡情被告並非當地人
        ，僱用居住當地之黃桂香工作，自亦有由黃桂香出面承租工作場所之可能。
　　(五)、前開製造廠內所安裝之製造爆竹引線機器，係由被告所訂製、付款及受領交
  貨等情，業據證人即製售該機器之李吉雄於原審證述綦詳，其於原審證稱：
        被告打電話給伊叫伊至國姓鄉安裝（機器），要去國姓安裝時被告與黃桂香
        出來帶伊到山裡安裝，伊不知老板究係何人，丙○○有說要將機器賣黃桂香
        等語（見原審卷第三十五頁）。可見本件之製造器安裝時（依李吉雄所述即
        八十三年五、六月間），證人李吉雄對於該爆引線製造廠之負責人究為何人
        ，尚不明瞭，且亦無確切證據足以證明其後該等機器確有賣給黃桂香。證人
        李吉雄於本院前審亦證稱：「林明德與被告到我那裡訂貨，後來林明德打電
        話給我說不要了，是被告開給我訂金，訂金多少忘了。機器做好，送到大雅
        那裡。機器不大，隔了一段時間，被告說要裝，我們有去南投山裡裝，我們
        會服務顧客去裝，尾款是被告給我的。被告開票給我，機器多少錢，我忘了
        」等語（見本院前審卷第二十八頁），核與證人林明德於本院前審證述：「
        （八十二年年底有無去李吉雄處訂購捲線機？）有，是被告帶我去的。該機
        器多少錢，忘記了，訂金因我沒有帶錢，由被告先開票給李吉雄，我再付錢
        給被告。後來我認為太危險了，我打電話給李某說不要了，我沒有再與他們
        聯絡。訂金就不了了之。」等情（見同上卷第二十九頁）相符合。雖因時間
        已久，證人李吉雄對於各次貨款給付之支票已難記憶，但該爆竹引線機器，
        原先係由被告介紹林明德向李吉雄所訂購，由被告以支票代墊訂金，嗣後林
        明德反悔不欲購買該機器，由被告承受買受人地位而給付尾款，並通知李吉
        雄裝置機器之事實，應可認定。至證人李吉雄於本院前審改稱：是黃桂香打
        電話約伊至山裡安裝機器，未安裝前丙○○帶黃桂香來說機器是由黃桂香買
        的，後來黃女打電話帶伊安裝等語（見本院上更一卷第一○九頁），核與其
        在原審之證述不合，顯係事後勾串袒護被告之詞，應不足採。證人林玉屏係
        被告之妻，其於原審所為附合被告之證言，陳稱：黃桂香於八十三年四月二
        十五日向被告買上述機器，並於當日下午自其臺灣銀行臺中分行帳戶領出四
        十萬元現款交給被告隨即存入其等在潭子郵局之帳戶云云（見原審卷第六十
        二頁反面），固有卷附之黃桂香之臺灣銀行臺中分行存摺類存款明細表及林
        玉屏之潭子郵局之郵政存簿儲金簿（見原審卷第四０、四十一、六十七頁）
      ，黃桂香於八十三年四月二十五日領取四十萬元，林玉屏亦有將四十萬元存
        入郵局儲金簿之情形，惟上開機器買賣價格達四十萬元之譜，苟黃桂香確向
        被告購買，其二人竟未書立買賣契約書，衡情已存疑竇；且證人李吉雄於原
        審作證時證稱：伊係於八十三年五、六月間至國姓鄉山上為被告安裝機器，
        並於安裝時被告有說要賣機器給黃桂香，其於安裝機器時尚不知老板究為何
        人等情，但被告與證人林玉屏夫婦卻謂：機器之價款四十萬元已於八十三年
        四月二十五日交付云云，復謂：機器是運至被告神岡鄉住處交付後，再由李
        吉雄運交黃桂香云云，關於賣機器與黃女之時間及機器之運交均與李吉雄所
        述有出入，即被告與林玉屏所述：其夫妻二人於八十三年一點多及八十三年
        二點多同至黃桂香住處同往台銀領錢之時間亦屬不符；再者，該機器既於八
        十三年五、六月始裝設完成，被告卻辯稱黃桂香於八十三年四月二十五日即
        將價金一次給付，與社會一般商業常情亦不符合，是尚不能據上開黃桂香存
        摺類存款明細表及林玉屏郵政存簿儲金簿所列現金往來情形，即得證明認定
        被告所謂該機器是黃桂香所買云云可信。
　　(六)、黃桂香在臺灣銀行臺中分行所設之第000000000000號帳戶，是
        否與何人開設工廠有關一節，經查：該帳戶於黃桂香受傷後之八十三年八月
        二十二日以轉帳方式結清，其轉帳之手續係由戊○○辦理，轉入戊○○之帳
        戶等情，業據戊○○於本院前審證實在卷（見本院上更一卷第四十二頁反面
        ），且有取款憑條、中心轉帳交易明細數查詢單附卷可按（見同上卷第四十
        六、四十七頁）。該帳號於八十一年二月二十六日由屏東潮州農會信用部匯
        入五十萬元，匯入人是黃桂香之父周日，為戊○○所證述，且有臺灣銀行臺
        中分行函附卷可稽（見同上卷第四十三頁反面、第七十四頁），該帳號於八
        十二年五月十三日給付之四十三萬元之支票款，是黃桂香借給李國強之母之
        款項等情，業經證人李國強於本院前審結證在卷（見同上卷第九十三頁反面
        ），且有支票影本、傳票影本、臺中市第三信用合作社函附卷可查（見同上
        卷第四十九頁、第五十八頁、第七十二頁）。至於該帳號於八十三年五月三
        十日轉出十萬元，收款人是簡麗美，有傳票影本、第一商業銀行草屯分行函
        可查（見同上卷第五十頁、第五十六頁），該人現住大陸無法傳訊，有其父
        簡政勝之信函可知（見同上卷第六十八頁），因而無法查出該款之用途，惟
        該爆竹導火索製造工廠係於八十三年七月始租用，已如前述，而黃桂香在臺
        灣銀行臺中分行帳號之上開款項之出入，除轉帳結清部分外，均在八十三年
        五月以前，參酌黃桂香於八十三年五月二十日以前係在中部乳品股份有限公
        司服務，有該工公司出據之證明書附卷可稽（見同上卷第一二七頁），而證
        人李國強亦證稱：黃桂香係在上開公司上班時借錢給渠母的等語，是上開款
        項縱係黃桂香與他人間所往來之款項，以其是在該工廠設立以前所為，仍不
        得以此推定該工廠係黃桂香所開設。
　　(七)、發生災害之雞寮四週有鐵皮牆壁，上有鐵皮屋頂，參酌該爆竹導火索之原料
        係怕潮濕之物，被告在該寮內製造該物，應無漏水等現象等情，該寮顯
        足以避風雨，有相片附卷可稽（見警局卷），是該寮應係建築物，堪足認
        定。又證人即南投縣警察局消防警察隊隊員張清標結證稱：該處木條燒燬鐵
        皮已被震開，已到達不能使用等語（見上更一卷第三十五頁反面），其燒燬
        之情形亦有上開相片可參，是該建築物已毀壞致令不堪使用一節，堪以認定
        。
　　(八)、綜上所述，被告確係上開爆引線製造廠之負責人無訛，所辯無非飾卸之詞，
        不足採信，被告經營爆引線製造，其應注意、能注意對於防止爆炸性、發火
        性等物質引起之危害，應有符合標準之必要安全衛生設備，竟疏未注意為此
        項設備，自有懈怠過失，致發生災害使被害人被燒傷害死亡，以及引燃雞寮
        達不能使用之程度，被告未設置上開必要安全衛生設備之行為，與被害人之
        死亡及失火燒燬系爭現有人所在之雞寮建築物，有相當因果關係。至於證人
        丁○○於本院審理時雖證稱：「我從七十年營業到現在，我不曉得何人設置
        該火災場地，我不認識黃桂香，不知她有無跟我買建材，但我有送鉛皮板過
        去，是一個女的付錢」等語，亦無法為有利於被告之認定，附此敘明。本件
        事證明確，被告之犯行堪以認定，應予依法論科。
二、查被告所經營之爆竹導火索製造工廠，係屬爆炸性、發火性之物質之製造，被告
    設置該工作場所，未經主管單位檢查合格，亦未為防止上開物質所引起危害之符
    合標準之必要設備，顯係違反勞工安全衛生法第五條第一項第二款之規定，其因
    而發生死亡災害以及該災害之罹災人數達三人以上。核其所為，係犯勞工安全衛
    生法第三十一條第一項、第三十二條第一項第一款，刑法第一百七十三條第二項
    、第二百七十六條第二項之罪。其以一過失行為，致蕭弘佑、黃桂香二人死亡，
    係一行為觸犯二罪名，應從一重處斷。被告係以一行為觸犯勞工安全衛生法第三
    十一條第一項、第三十二條第一項第一款、刑法第一百七十三條第二項、第二百
    七十六條第二項之罪，為想像競合犯，應從一重之業務過失致死罪處斷。又本院
    函查行政院勞工委員會有關勞工安全衛生法第八條第一項所稱「危險性機械或設
    備」為何，經其函復如下：「茲查勞工安全衛生法第八條第一項所稱危險性機械
    ，依勞工安全衛生法施行細則第十四條規定，係指一定容量以上之固定式起重機
    、移動式起重機、人字臂起重桿、升降機、營建用提升機、吊籠；所稱危險性設
    備，依同法施行細則第十五條規定，係指一定容量以上之鍋爐、壓力容器、高壓
    氣體特定設備、高壓氣體容器」等情，有該會九十年十一月一日台九十勞安二字
    第○○五二六二四號函在卷可稽。經查本件爆竹引線製造場內，並無任何機械、
    設備屬於上開函復之指定之危險性機械、設備，已經勞委會衛生處技正周有洸到
    庭結證明確，且有上開委員會函覆本院在卷，從而被告並無違反勞工安全衛生法
    第八條第一項之規定，附此敘明。原審未予詳察，遽為被告無罪之判決，即有違
    誤，檢察官上訴意旨，指摘原判決諭知被告無罪為不當，為有理由，應由本院將
    原判決關於業務過失致死部分予以撤銷改判。爰審酌被告之品行、犯罪之動機、
    目的、手段，所生危害及犯罪後飾詞狡賴等一切情狀，量處如主文第二項所示之
    刑，藉資懲儆。
三、據上論斷，應依刑事訴訟法第三百六十九條第一項前段、第三百六十四條、第二
    百九十九條第一項，勞工安全衛生法第三十一條第一項、第三十二條第一項第一
    款，刑法第一百七十三條第二項、第二百七十六條第二項、第五十五條，罰金罰
    鍰提高標準條例第一條前段，判決如主文。
本案經檢察官甲○○到庭執行職務。
中      華      民      國　    九十一     年     一      月   二十九 　日
　　　　　　　　　　　　　　　　臺灣高等法院臺中分院刑事第九庭
　　　　　　　　　　　　　　　　　　　審判長法　官　陳　筱　珮
　　　　　　　　　　　　　　　　　　　　　　法  官  趙  春  碧
　　　　　　　　　　　　　　　　　　　　　　法　官  吳　重　政
右正本證明與原本無異。
如不服本判決應於收受送達後十日內向本院提出上訴書狀，其未敘述上訴之理由者並
得於提起上訴後十日內向本院補提理由書（均須按他造當事人之人數附繕本）。
　　　　　　　　　　　　　　　　　　　　　　書記官　林  育　德
中      華      民      國　    九十一     年     一      月    三十　　日
附錄：
刑法第二百六十七條第二項：
從事業務之人，因業務上之過失犯前項之罪者，處五年以下有期徒刑或拘役，得併科
三千元以下罰金。
                                                                        Ｒ
